【裁判字號】    94,易,451
【裁判日期】    950217
【裁判案由】    贓物
【裁判全文】
臺灣宜蘭地方法院刑事判決               94年度易字第451號
公  訴  人  臺灣宜蘭地方法院檢察署檢察官
被      告  乙○○
上列被告因贓物案件，經檢察官提起公訴（94年度偵緝字第220
號），本院判決如下：
    主  文
乙○○無罪。
    理  由
一、公訴意旨略以：被告乙○○係以收購中古手機為業之通訊行
    業務員，明知於民國93年12月上旬某日，在宜蘭縣羅東鎮某
    處，向不詳姓名之人收購G-PLUS牌，KD885型，IMEI序號為0
    00000000000000號之手機1支，係屬贓物（經查該手機為甲
    ○○所有，置於宜蘭縣羅東鎮聖母醫院915-1號病房內，於
    93年11月3日下午4時許發現失竊），仍以新臺幣（下同）3,
    500元予以故買。嗣再借予不知情之湯梅英使用，經甲○○
    報案後，始為警依前開手機之IMEI序號調閱通聯紀綠查出上
    情。因認被告涉有刑法第349條第2項之故買贓物罪嫌等語。
二、按犯罪事實應依證據認定之，無證據不得認定其犯罪事實，
    又不能證明被告犯罪，應諭知無罪判決，刑事訴訟法第154
    條第2項、第301條第1項定有明文。又按刑事訴訟法第161條
    已於91年2月8日修正公布，其第1項規定：檢察官就被告犯
    罪事實，應負舉證責任，並指出證明之方法。因此，檢察官
    對於起訴之犯罪事實，應負提出證據及說服之實質舉證責任
    。倘其所提出之證據，不足為被告有罪之積極證明，或其指
    出證明之方法，無從說服法院以形成被告有罪之心證，基於
    無罪推定之原則，自應為被告無罪判決之諭知，最高法院92
    年度臺上字第128號判決意旨可資參照。
三、公訴人認被告涉有前述犯嫌，係以下列理由為主要論據：
（一）本件手機係甲○○所有，置於宜蘭縣羅東鎮聖母醫院915-
      1號病房內，於93年11月3日下午4時許發現失竊乙節，有
      證人甲○○之陳述，並有贓物領據1紙為證。
（二）被告取得前述手機後，借予不知情之湯梅英使用乙節，有
      證人湯梅英之陳述，並有手機IMEI序號之調閱通聯紀綠為
      證。
（三）依被告自己之陳述，其從事收購中古手機業務有1年半時
      間，每年收購200支，顯然熟悉該項業務。又提不出手機
      之來源證明，則被告對該手機應有贓物之認識。被告於93
      年5、6月間，亦因故買手機贓物，經臺灣臺北地方法院檢
      察署檢察官以93年度偵字第16635號緩起訴處分在案，故
      被告辯稱不知該手機為贓物，應屬卸責之詞，不足採信。
四、訊據被告固坦承向不詳姓名之人收購前述甲○○所遺失之手
    機1支之事實，惟堅詞否認有何贓物犯行，辯稱：伊不知前
    述手機為贓物，伊通常向通訊行收購中古手機時，均會請店
    家出具切結書、或開立回估單予店家，並自己留1份存底，
    但放置這支手機之來源證明的包包因為遭竊，故伊無法提出
    來源證明等語。經查：
（一）被告向真實姓名年籍不詳之人收購，再借予客戶湯梅英使
      用之G-PLUS牌，KD885型，IMEI序號為000000000000000號
      之手機1支，為甲○○所有，原置於宜蘭縣羅東鎮聖母醫
      院915-1號病房內，於93年11月3日下午4時許，為甲○○
      發現失竊之贓物等情，固有證人甲○○、湯梅英之證述，
      並有贓物領據1紙、依前開手機IMEI序號調閱之通聯紀綠
      為證，惟此部分之證據，並不足以證明被告買受前述手機
      時，有贓物之認識。
（二）且查，被告雖從事買賣中古手機為業，然手機未若汽機車
      輛，於進行買賣時，須有來源證明資料及應向監理機關辦
      理移轉登記手續；於駕駛汽機車時，汽機車使用人亦必須
      隨身攜帶行車執照或其他來源證明文件以備警查詢其合法
      性。故衡諸經驗法則，若行為人向不詳姓名之人購買無合
      法來源證明之汽機車時，自有相當之理由足以相信該行為
      人應有贓物之認識。反觀持有手機依現行法規不必隨身攜
      帶合法來源之證明文件；移轉手機所有權時，亦無辦理登
      記之辨識系統或公示制度，故於一般通訊行收購中古手機
      時，充其量僅係由買受商家向出賣人索取毫無憑據之切結
      書以避免可能之訴訟而已，買受人取得出賣人所書立之切
      結書，亦不足以作為無贓物認識之合法擔保，故被告究能
      否提出收購手機之來源證明，與被告有無贓物之認識之證
      明非至關重要。質言之，被告雖未提出該只手機之來源證
      明，然因手機之持有及交易本無法定之來源證明文件，是
      尚難以被告從事中古手機為業、無法提出來源證明文件等
      理由，即遽認被告對取得之手機有贓物之認識。
（三）更況，被告既以收購中古手機為業，對手機必十分熟悉，
      自當知悉每一款手機上市之前，製造商都必須先取得手機
      之定型認證，每一支手機還要燒上機碼，即通稱之IMEI序
      號。又手機在收發通聯資料同時，會自動將機碼傳送至系
      統資料庫中，除了電話號碼外，通信業者之資料庫中還會
      記錄手機機碼，故藉由IMEI序號所調閱之通聯紀錄即可比
      對查知目前手機之使用人。是被告倘知悉該手機係贓物，
      衡情應不會在IMEI序號未歸零之情況下，即將之借予客戶
      湯梅英使用進而牽連湯梅英，是被告辯稱並不知收購之手
      機係贓物等語，亦符合常情。
（四）至於被告於93年5、6月間，亦曾因故買手機贓物，經臺灣
      臺北地方法院檢察署檢察官以93年度偵字第16635號緩起
      訴處分在案乙節，實無從推得被告辯稱不知本案前述手機
      為贓物為不可採之結論，是前開被告曾因故買手機贓物而
      獲緩起訴處分之事實，與本案無相干涉，此部分亦不足為
      不利於被告之認定。
五、綜上，被告收購本件甲○○所失竊之該只手機時，並無證據
    足證被告主觀上已明知係屬他人失竊之物或有懷疑可能係贓
    物而仍予收購之事實。依照上開說明，公訴人所提出之證據
    及指出證明之方法，不足為被告有罪之積極證明，且無從說
    服法院以形成被告有罪之心證，基於無罪推定之原則，自應
    為被告無罪判決之諭知。
據上論斷，應依刑事訴訟法第301條第1項，判決如主文。
本案經檢察官陳嘉瑜到庭執行職務
中    華    民    國    95    年    2     月    17    日
                  刑事第四庭審判長法  官  林惠玲
                                  法  官  劉家祥
                                  法  官  郭淑珍
以上正本證明與原本無異。
如不服本判決應收受本判決後10日內向本院提出上訴書狀，其未
敘述上訴理由者，並得於提起上訴後10日內向本院補提理由書狀
 (均須按他造當事人之人數附繕本)「切勿逕送上級法院」。
如不服本判決，應於判決送達後10日內，向本院提出上訴狀。（
需附繕本）
                                  書記官  林秀麗
中    華    民    國    95    年    2     月    17    日


司法院資訊處製作；財團法人民間司法改革基金會備份。
